臺灣高等法院臺中分院刑事判決　　　　95年度上訴字第2504號
上　訴　人
即　被　告　乙○○
選任辯護人　楊志航律師
上列上訴人因違反槍砲彈藥刀械管制條例案件，不服臺灣南投地
方法院95年度訴字第315號中華民國95年9月14日第一審判決（
起訴案號：臺灣南投地方法院檢察署95年度偵字第460號），提
起上訴，本院判決如下：
    主  文
原判決撤銷。
乙○○未經許可，持有可發射子彈具有殺傷力之土造長槍，處有
期徒刑貳年，併科罰金新臺幣萬元，罰金如易服勞役，以新臺
幣壹仟元折算壹日。緩刑伍年。
扣案之土造長槍壹枝（槍枝管制編號0000000000）及霰彈柒顆均
沒收。
    事  實
一、乙○○於民國（下同）95年1月6日，在嘉義縣阿里山森林遊
    樂區○○○○○道旁，拾獲不詳姓名者所遺失之釣具背袋1
    個，內裝可發射子彈具有殺傷力之土造長槍1支（槍枝管制
    編號0000000000）及霰彈8顆，即意圖為自己不法之所有，
    將該土造長槍、霰彈及釣具背袋一併侵占入己，而未經許可
    持有該槍彈。嗣於95年1月12日晚間11時20分許，乙○○攜
    帶該釣具背袋，內裝上開槍彈，乘坐無犯意聯絡之黃嘉明所
    駕駛牌照號碼9902-LR號自用小客車，途經省道臺21線道路
    （新中橫公路）146公里處（位於南投縣信義鄉，玉山國家
    公園內），為警攔檢查獲，並扣得該土造長槍1支、霰彈8顆
    （其中1顆經鑑驗機關試射）及釣具背袋1個。
二、案經南投縣政府警察局信義分局報請臺灣南投地方法院檢察
    署檢察官偵查起訴。
    理  由
一、訊據上訴人即被告（下稱被告）徐志明固坦承於前揭時地拾
    獲上開槍彈及釣具背袋且繼續持有之事實；惟矢口否認有何
    侵占遺失物或未經許可持有該槍彈之故意，辯稱：其於嘉義
    縣阿里山工作地點附近拾獲釣具背袋，打開發現是槍彈後，
    即打算下次回南投縣仁愛鄉春陽老家時，再繳交予南投縣政
    府警察局仁愛分局春陽派出所（下稱春陽派出所）員警，給
    春陽派出所增加一點績效，嗣於95年1月12 日晚間攜帶上開
    釣具背袋內裝系爭槍彈，乘坐同事黃嘉明所駕車輛，由嘉義
    縣阿里山前往南投縣仁愛鄉，欲參加翌日舉行之「仁愛鄉後
    備軍人輔導中心95年擴大會報」，並順便向春陽派出所報繳
    槍彈，不料行車途中即為警查獲，實無犯罪故意云云。經查
    ：（一）上開扣案之土造長槍1枝、霰彈8顆經送請內政部警
    政署刑事警察局鑑定結果：槍枝1枝（槍枝管制編號0000000
    000）認係以金屬槍管及木質槍身組合而成之土造長槍，以
    打擊底火引爆子彈內火藥為發射動力，機械性能良好，可供
    擊發口徑12GAUGE制式霰彈使用，認具殺傷力；子彈8顆認均
    係口徑12GAUGE制式霰彈（試射1顆），認均具殺傷力。此有
    該局95年4月9日刑鑑字第0950011267號槍彈鑑定書1份可稽
    （見偵查卷第13頁）。則被告所拾獲而持有之槍彈，為具有
    殺傷力可發射子彈之土造長槍及具有殺傷力之制式霰彈，自
    堪認定。（二）證人即查獲本案之國家公園警察大隊玉山警
    察隊塔塔加小隊隊員吳吉峰於原審審理時證稱：95年1月12
    日晚間，伊與小隊長賴永富駕乘巡邏車執行巡邏勤務時，在
    阿里山公路88公里處遇到黃嘉明與被告駕乘之自用小客車，
    覺得形跡可疑而跟隨觀察，待該車於省道臺21線道路146公
    里處停車後，即上前進行盤查，經詢問被告車上有何東西、
    在此停留要作何事，被告回答車上沒有什麼東西、沒有要作
    什麼事，伊覺得他們神情有異，好像緊張想要離開現場的樣
    子，認為有盤查必要，就請他們把後車箱打開，打開後看到
    有1個長形的釣具袋用1件外套蓋住，露出半截釣具袋，伊問
    這裡面是什麼東西，被告回答是釣具，伊覺得這種地方攜帶
    釣具不合理，且他們眼光閃爍，就請他們打開釣具袋，打開
    以後才發現是槍彈；在盤查過程中，伊所詢問的事項大部分
    都是由被告回答，被告沒有說槍彈是他要交給警察報繳的，
    後來將被告送至信義分局聯合訊問時，被告才講到要報繳給
    春陽派出所這件事（見原審95年8月3日審判筆錄）。依證人
    吳吉峰所述被告遇警盤查時閃爍其詞、蓄意掩飾，並未主動
    供承車上藏放有槍彈，反而對員警謊稱車上無何物品，甚至
    在警方發現上開釣具背袋後，猶偽稱其內放置之物品為釣具
    ，且於移送南投縣政府警察局信義分局製作警詢筆錄時始提
    及原有意送交警方報繳等情狀，顯見其於拾獲釣具背袋、槍
    彈之初及後續持有期間，確具有為自己不法所有之侵占意圖
    及未經許可持有槍彈之故意。（三）至被告所舉證人黃嘉明
    、巫淑娟（被告之妻）、廖崇良（被告友人）雖均證稱：被
    告於拾獲槍彈後曾向彼等表示要向春陽派出所報繳等語；證
    人即春陽派出所警員兼副所長甲○○亦證稱：95年1月10日
    以前，被告到我住處，說他撿到槍枝要報繳到春陽派出所，
    我說不要那麼麻煩，報繳到當地派出所就可以了，被告就點
    點頭，他有說下次放假還是要帶槍彈來報繳，我說還是報繳
    到當地派出所就可以了（以上見原審95年7月6日審判筆錄及
    本院審判筆錄）。惟被告縱曾向上開證人表示欲將拾獲之槍
    彈報繳至春陽派出所，然由其始終未付諸實際行動，且於甲
    ○○明確告以報繳至工作處所當地派出所即可後，被告仍未
    向任何警察機關報繳槍彈；又被告倘於被查獲之翌日，有向
    證人甲○○報繳系爭槍彈之意，為何不先與甲○○取得聯繫
    後，再持來報繳？況證人甲○○並未要求被告持該槍彈向其
    報繳，則被告為何甘冒風險，一定要向春陽派出所報繳？凡
    此均與一般常情有違。足見被告所謂有意報繳至春陽派出所
    云云，乃屬信口開河，並非出於內心真意，是尚不能以此部
    分證詞即推翻前開積極證據，逕為對被告有利之認定。（三
    ）綜上所述，被告所辯為卸責之詞，不足採信，本件事證明
    確，被告犯行堪以認定，應依法論科。
二、新舊法適用之比較：
（一）按行為後法律有變更者，應將行為時之法律與裁判時之法
      律比較適用最有利於行為人之法律；又新舊刑法關於刑之
      規定，雖同採從輕主義，惟比較時仍應就罪刑有關之共犯
      、未遂犯、想像競合犯、牽連犯、連續犯、結合犯，以及
      累犯加重、自首減輕暨其他法定加減原因（如身分加減）
      與加減例等一切情形，綜其全部罪刑之結果而為比較；且
      就比較之結果，須為整體之適用，不能割裂分別適用各該
      有利於行為人之法律，此即法律變更之比較適用所應遵守
      之「罪刑綜合比較原則」及「擇用整體性原則」（參照最
      高法院24年上字第4634號判例、27年上字第2615號判例、
      95年第8次刑事庭會議決議）。又刑法於94年2月2日修正
      公布，自被告行為後之95年7月1日起施行，其中第2條第1
      項修正為：「行為後法律有變更者，適用行為時之法律。
      但行為後之法律有利於行為人者，適用最有利於行為人之
      法律。」此項規定乃與刑法第1條罪刑法定主義契合，而
      貫徹法律禁止溯及既往原則，係規範行為後法律變更所生
      新舊法律比較適用之準據法，是刑法第2條第1項本身雖經
      修正，但其既屬適用法律之準據法，尚無比較新舊法之問
      題，應一律適用裁判時之現行刑法第2條第1項規定，以決
      定適用之刑罰法律。
（1）刑法第33條第5款關於罰金數額之規定，由銀元1元以上，
     修正為新臺幣1千元以上，以百元計算之。上開增訂修正結
     果，罰金刑之最高額固無變更，最低額則由「銀元1元（即
     新臺幣3元）以上」，提高為「新臺幣1千元以上」。新舊
     法比較結果，以舊法有利於行為人，依現行刑法第2條第1
     項前段規定，應適用行為時之法律。
（2）刑法第55條關於：「一行為而觸犯數罪名者，從一重處斷
     。」之本文並未修正，僅增列：「但不得科以較輕罪名所
     定最輕本刑以下之刑。」該條但書係科刑之限制，為法理
     之明文化，非屬刑法第2條第1項前段規定之法律變更，應
     依一般法律適用原則，適用裁判時法即修正後刑法第55條
     之規定。（最高法院95年11月7日第21次刑事庭會議95 年
     刑議字第6號決議參照）
（3）被告行為後，刑法第55條有關牽連犯之規定業經修正刪除
     ，亦即現行刑法已無牽連犯得論以裁判上一罪之情形，行
     為人所犯之數罪，應按其具體情形分別論罪。適用修正前
     之規定，較有利於被告，依現行刑法第2條第1項前段，應
     適用修正前刑法第55條規定論以牽連犯。
（4）刑法第59條關於酌量減刑之規定，由原定：「犯罪之情狀
     可憫恕者，得酌量減輕其刑。」修正為：「犯罪之情狀顯
     可憫恕，認科以最低度刑仍嫌過重者，得酌量減輕其刑。
     」該條修正為法院就刑之裁量及酌減審認標準見解之明文
     化，非屬刑法第2條第1項前段規定之法律變更，應依一般
     法律適用原則，適用裁判時法即修正後刑法第59條之規定
     。
（5）有關罰金易服勞役之折算標準，由修正前以銀元1百元以上
     3 百元以下（即新臺幣3百元以上9百元以下）折算1日，提
     高為以新臺幣1千元、2千元或3千元折算1日，此部分新舊
     法比較結果，以裁判時即修正後之規定有利於行為人，依
     刑法第2條第1項前段規定，以修正後刑法第42條第3項，諭
     知本件罰金易服勞役之折算標準。
三、核被告所為係犯槍砲彈藥刀械管制條例第8條第4項之未經許
    可持有可發射子彈之土造長槍罪，及同條例第12條第4項之
    未經許可持有子彈罪暨刑法第337條之侵佔罪。其中關於侵
    占遺失物部分，起訴書雖未敘及被告拾獲之槍彈係以釣具背
    袋裝放，致未載明被告連同釣具背袋一併侵占之事實，惟此
    部分與被告侵占槍彈之犯行間，具有實質上一罪之關係，本
    院自應併予審究。又關於被告所犯槍砲彈藥刀械管制條例第
    8條第4項罪名部分，公訴人雖認被告係犯該條項之未經許可
    持有獵槍罪，惟查扣案槍枝經送驗結果為土造長槍，有前揭
    鑑驗通知書可憑，是被告應係犯同條項之未經許可持有可發
    射子彈具有殺傷力之土造長槍罪，而非未經許可持有獵槍罪
    ，起訴書就此部分容有未洽，當予指明。被告係以一個持有
    行為，同時持有系爭槍、彈，為想像競合犯，應依刑法第55
    條規定從較重之未經許可持有可發射子彈之土造長槍罪處斷
    。而被告所犯侵占遺失物、未經許可持有可發射子彈具有殺
    傷力之土造長槍2罪間，有方法、結果之牽連關係，應適用
    修正前刑法第55條規定論以牽連犯，從較重之未經許可持有
    可發射子彈具有殺傷力之土造長槍罪處斷。
四、原審法院因認被告罪證明確，而予論科，固非無據。然（一
    ）修正後刑法第42條第3項所定易服勞役折算比例，最有利
    於被告，依同法第2條第1項但書，自應適用修正後之規定，
    惟原審竟適用修正前刑法第42條第2項之規定，尚有未洽；
    （二）原審適用修正前刑法第38條第1項規定，為沒收之諭
    知，亦有不當（理由詳如後述）。被告上訴意旨否認犯罪，
    並指摘原判決不當，雖非有理。惟原判決既有上開可議，仍
    應由本院予以撤銷改判。本院審酌被告前未曾受有期徒刑以
    上刑之宣告，僅於94年間因偽證罪案件，經臺灣南投地方法
    院檢察署檢察官為緩起訴處分，嗣緩起訴處分雖經撤銷，並
    由檢察官向台灣南投地方法院提起公訴，惟尚在審理中，有
    臺灣高等法院被告前案紀錄表紀錄表一份附卷可憑，尚非素
    行不佳之人，僅係一時失慮致犯本罪。其所持有之槍、彈數
    量非多，未曾恃以犯他罪，然所觸犯槍砲彈藥刀械管制條例
    第8條第4項之罪，其法定刑為3年以上10年以下有期徒刑，
    併科新臺幣7百萬元以下罰金，確有情輕法重處，被告犯罪
    情狀衡之社會常情確有堪予憫恕者，宜依修正後刑法第59條
    規定，酌量減輕其刑。爰審酌被告明知未經主管機關許可不
    得持有槍、彈，仍率爾為之，對社會治安造成潛在之危險，
    惟其未曾以之犯罪，尚未因此造成公眾或他人之現實惡害，
    而其持有之土造長槍與子彈，數量尚非甚鉅，犯後態度尚稱
    良好等一切情狀，量處如主文第2項所示之刑，並就併科罰
    金部分，諭知易服勞役之折算標準示懲。又被告前未曾受有
    期徒刑以上刑之宣告，有上揭前案紀錄表可按，其經此次科
    刑教訓，當知警惕而無再犯之虞，本院認對其宣告之刑以暫
    不執行為適當，爰併諭知緩刑5年，以啟自新（刑法第74條
    雖亦於上開時間，經公布修正，但比較修正前後之規定，於
    被告而言，並無有利或不利之情形，非屬法律有變更之範疇
    ，仍應逕依裁判時法之修正後刑法第74條第1款之規定為緩
    刑之諭知）。至扣案之土造長槍1枝及霰彈7顆，為違禁物，
    應依修正後刑法第38條第1項第1款宣告沒收；另霰彈1顆已
    因鑑驗時試射而失其違禁物之性質，無庸為沒收之諭知（修
    正前刑法第38 條第2項規定：「第1項第1款1款之物，以屬
    於『犯人』者為限，沒收之。」，修正後刑法第38條第2項
    規定：「第1項第1款之物，以屬於『犯罪行為人』者為限，
    沒收之。」，此部分修正對被告而言應無有利、不利問題，
    非屬法律有變更之範疇，仍應逕依裁判時法之修正後刑法第
    38條第1項第1款之規定為沒收之諭知）。至於同時為警查獲
    之釣具背袋1個、頭燈1組，均非違禁物，且不屬被告所有（
    釣具背袋係被告拾獲之遺失物，頭燈據證人黃嘉明於本院審
    理時證稱為其所有），本判決不予宣告沒收。
據上論斷，應依刑事訴訟法第369條第1項前段、第364條、第299
條第1項前段，槍砲彈藥刀械管制條例第8條第4項、第12條第4項
，刑法2條第1項、第11條前段、第337條、（修正前）第55條後
段、第55條前段、第59條、第42條第3項、第38條第1項第1款、
第74條第1款，修正前罰金罰鍰提高標準條例第1條前段，判決如
主文。
本案經檢察官丙○○到庭執行職務。
中　　華　　民　　國　　96　　年　　1　　月　　17　　日
            刑事第十一庭  審判長法　官　陳　朱　貴
                                法　官　郭　同　奇
                                法　官　何　志　通
上列正本證明與原本無異。
如不服本判決應於收受送達後十日內向本院提出上訴書狀，其未
敘述上訴之理由者並得於提起上訴後十日內向本院補提理由書（
均須按他造當事人之人數附繕本）。
                                書記官　林　桂　鳳
中　　華　　民　　國　　96　　年　　1　　月　　18  　日
